【裁判字號】    96,上,701
【裁判日期】    970129
【裁判案由】    給付保險金
【裁判全文】
臺灣高等法院民事判決
上  訴  人  丁○○○
            甲○○
            丙○○
            戊○○
            乙○○
共      同
訴訟代理人  許華雄律師
被  上訴人  國泰世紀產物保險股份有限公司
法定代理人  辛○○
訴訟代理人  庚○○
            己○○
上列當事人間給付保險金事件，上訴人對於中華民國96年7月12
日臺灣新竹地方法院95年度訴字第172號第一審判決提起上訴，
本院於97年1月15日言詞辯論終結，判決如下：
    主      文
上訴駁回。
第二審訴訟費用由上訴人負擔。
    事實及理由
壹、程序方面：
一、本件被上訴人之法定代理人原為總經理吳英峰，嗣於民國（
    下同）96年7月31日退休後，變更由董事長辛○○擔任被上
    訴人之法定代理人，有被上訴人提出之公司最近3個月重大
    訊息查詢資料、營業執照在卷可憑（見本院卷第48至49頁)
    ，並已具狀聲明承受訴訟（見本院卷第47頁），核無不合，
    應予准許。
貳、實體方面：
一、上訴人起訴主張：訴外人瑪琦休閒農場 (下稱瑪琦休閒農場
    )曾向被上訴人投保「國泰公共意外責任險」，保單號碼為
    150494PL0665(下稱系爭保險契約)，約定保險期間自94年5
    月1日起至95年5月1日止，保險金額為每一人體傷或死亡新
    臺幣（下同）200萬元。94年8月19日上訴人之被繼承人余貴
    財 (下稱余貴財)至瑪琦休閒農場附設之游泳池游泳時，發
    生溺斃事故，且余貴財之死亡與瑪琦休閒農場未辦理營利事
    業登記即營業，及附設之游泳池未設置合格救生員暨急救設
    備等有因果關係，瑪琦休閒農場對於余貴財意外溺斃事故應
    負全部責任，上訴人已函催瑪琦休閒農場向被上訴人申請余
    貴財之死亡保險金200萬元，詎被上訴人置之不理，爰依保
    險法第94條第2項規定，求為命被上訴人給付200萬元，並將
    該200萬元均分給上訴人丁○○○、甲○○、丙○○、戊○
    ○、乙○○各40萬元，及自94年12月1日起至清償日止按年
    息5%計算之利息之判決 (原審判決駁回上訴人之請求，上訴
    人不服，提起上訴)。並聲明：(一)原判決廢棄。(二)被上訴人
    應給付上訴人丁○○○、甲○○、丙○○、戊○○、乙○○
    各40萬元，及自94年12月1日起至清償日止按年息5%計算之
    利息。(三)願供擔保請准宣告假執行。
二、被上訴人則以：被上訴人係承保瑪琦休閒農場之公共意外責
    任險，應以被保險人瑪琦休閒農場對第三人意外事故之發生
    有故意或過失，且與事故之發生有因果關係應負賠償責任時
    ，方有給付保險金之義務。本件被保險人瑪琦休閒農場對上
    訴人之損失賠償責任並未確定，上訴人未先訴請休閒農場給
    付，逕行請求其給付保險金，已不符保險法第94條第2項規
    定。又瑪琦休閒農場無照營業僅涉及行政管理問題，與本件
    瑪琦休閒農場是否負過失責任無關。況余貴財在泳池內溺水
    死亡係與自身疾病有關，難認瑪琦休閒農場有相關之過失責
    任。瑪琦休閒農場對余貴財溺水死亡事故既不負損害賠償責
    任，余貴財之死亡即非屬被上訴人承保之責任保險範圍等語
    ，資為抗辯。並答辯聲明。(一)上訴駁回。(二)如受不利之判決
    ，願供擔保請准宣告免為假執行。
三、兩造不爭執之事實：
  (一)瑪琦休閒農場曾向被上訴人投保「國泰公共意外責任險」，
    保單號碼為150494PL0665，保險期間自94年5月1日起至95年
    5月1日止，保險金額為每一個人身體傷亡200萬元。
  (二)上訴人之被繼承人余貴財於94年8月19日在訴外人李瑩瑩所
    經營瑪琦休閒農場附設之游泳池游泳時不幸死亡。
四、本件上訴人是否可依保險法第94條第2項規定直接對被上訴
    人公司起訴請求給付保險金？
  (一)按責任保險人之責任，依保險法第90條之規定，責任保險之
    保險人於被保險人對第3人依法應負損害賠償責任，而受賠
    償之請求時，負賠償責任。」復依同法第94條第2項規定：
    「被保險人對第三人應負損失賠償責任確定時，第三人得在
    保險金額範圍內，依其應得之比例，直接向保險人請求給付
    賠償金額」。次按公共意外責任保險之目的，在於保障在公
    共場所消費之眾多不特定第三人，於發生意外事故時，得以
    獲得最終之理賠，是此種特殊之責任保險之目的，乃在於保
    障公共營業場所出入之不特定第三人，迥異於保險法第90條
    以下之一般責任保險僅在保護被保險人，是被保險人僅需在
    營業場所內發生意外事故，即可向保險人請求給付保險金，
    並非如一般之責任保險係約定被保險人依法需負起對第三人
    之損害賠償責任時，保險人始需給付保險金之責（最高法院
    95年度台上字第327號判決意旨參照）。查本件上訴人之被
    繼承人余貴財之意外死亡係發生於新竹縣，而新竹縣轄區內
    之游泳業者，依行政院體育委員會制頒游泳池管理規範第11
    條規定：「經營者應於每位消費者投保公共意外險，保險額
    不得低於300萬元」，此有新竹縣政府96年9月20日府教體字
    第0960123725號函附游泳池管理規範乙份（本院卷第58頁至
    第60頁）在卷足憑，足見系爭公共意外責任保險之目的，乃
    在保障公共營業場所出入之不特定第三人，與保險法第90條
    以下之一般責任保險不同，依首揭說明，受害人之第三人即
    本件上訴人自得直接向保險人請求賠償。
五、本件上訴人之被繼承人余貴財在前揭時、地死亡，是否在被
    上訴人公司之承保範圍內？
  (一)依被上訴人與瑪琦休閒農場間之公共意外責任保險基本條款
    中關於承保範圍之約定為「被保險人因保險期間內發生下列
    意外事故所致第三人體傷、死亡或第三人財物損害，依法應
    負賠償責任：1.被保險人或其受僱人因經營業務行為在本保
    險單載明之營業處所內發生之意外事故。2.被保險人營業處
    之建築物、通道、機器或其他工作所發生之意外事故。」有
    該基本條款在卷（原審卷第53頁）可考，惟查上開公共意外
    責任保險游泳池責任附加條款第2條第1款明定：「本公司對
    於下列事由所致之損失不負理賠責任……1、因疾病引起之
    突發事故所致者……」，可見本件被上訴人對於投保公共意
    外責任險之業者所經營之游泳池於保險期間內所發生之第三
    人意外事故，固應負責，惟第三人所生意外事故，如係因該
    第三人疾病所引起之突發事故所致者，既為系爭公共意外責
    任保險保險人之除外責任，自不在被上訴人公司之承保範圍
    ，被上訴人即毋庸負理賠責任。
  (二)就余貴財死亡之原因言，余貴財於前開時地，在瑪琦休閒農
    場游泳池溺斃後，經臺灣新竹地方法院檢察署檢察官到場相
    驗，並請法務部法醫研究所鑑定，經該所蕭開平法醫師鑑定
    結果如下：「
  1.依病歷顯示死亡余貴財 (年籍略)生前有糖尿病、甲狀腺腫
    瘤 (手術後)、腦血管病變之中風史 (疑兩次)、步伐不穩、
    常嗆到、哽到呼吸道、甲狀腺功能低下、高血壓等宿疾，於
    94年8月19日上午6時入瑪琦休閒農場似剛入池即倒在池裡，
    經急救仍不治。
  2.依本案死者未解剖，但由於余君生前中風史、步伐不穩、常
    嗆到、哽到呼吸道病史，似無法像正常人活動於泳池之游泳
    行為，故似僅以藉泳池浮力進行適當復健之活動，研判當時
    余君有進一步中風或心臟衰竭之失能，致倒入水中亦無法反
    應一般人閉氣，再度站立之反應，致水中哽塞呼吸道致窒息
    死亡。
  3.綜合研判余員似無游泳行為能力且在低於身高，水高僅及胸
    高之泳池中，較支持為進一步中風或急性心臟衰竭失能狀況
    下倒入水中，致溺水窒息死亡。
  4.死者溺水應與本身疾病較相關，有其因果關連性。由於余員
    似無泳水能力，而僅為泡水及進行水中肢體活動，且死者患
    有多種疾病及健康情形極差，若倒入水中即無法反應站立，
    似較無法支持救生員有遲誤施救之可能。即研判此一般常人
    較無法發生溺斃或一般人在此高度之泳池內，因輕度嗆水應
    尚能經搶救上岸而存活。故研判死者溺水死亡應與救生員之
    急救應無相等因果關係。故綜合研判死者在此池內溺水死亡
    應與自身疾病相關。」有法務部法醫研究所法醫所 (95)醫
    鑑字第1962號法醫文書審查鑑定書在卷（原審卷第85頁至第
    88頁）足憑，足見余貴財之死亡，係因其本身疾病所引起之
    突發事故所致，依上開附加條款第2條第1款之規定，此意外
    事故，即非被上訴人公司之承保範圍。
  (三)至余貴財到行政院退除役官兵輔導委員會竹東榮民醫院（下
    稱竹東榮民醫院）前死亡病例，病患於急救同時採血檢驗，
    基本生化及血液檢查以臨床狀況判斷確屬正常範圍，GLU為
    血糖（glurose)，AC表飯前空腹狀態之血糖值，因急救時情
    況緊急，無法判定是否病人為空腹狀態，是以檢驗單暫輸空
    腹血糖檢驗，目的在檢測病患血糖值，而所附標準值則為空
    腹狀態下之正常值；LDH為乳酸脫氫脢（lactate  dehydrog
    en  nase)，為細胞代謝所需之蛋白質酵素，分多種亞型，
    一般可約略估計細胞發炎及壞死程度，其標準值因檢驗儀器
    及病人年齡、性別而有差異，所列正常值僅供臨床醫師參考
    ，病人於急救時所為之血液檢驗僅代表病人其時（溺水急救
    後）之狀況，不代表病人溺水前健康評估，同時因病患數值
    超過參考值甚輕微，是以如前所述臨床判斷為正常範圍，此
    有竹東榮民醫院95年5月25日竹醫醫字第0950002343號函附
    病例摘要（本院卷第20頁至第24頁），可見竹東榮民醫院上
    開急救、檢驗之記載，均不足證明余貴財溺水前之健康狀況
    ，則上訴人聲請傳訊證人即竹東榮民醫院醫師劉篤穎、法醫
    師蕭開平及聲請就余貴財死因另送警政署刑事警察局刑事鑑
    定中心為鑑定，因本件待證事實已臻明確，上開調查證據之
    聲請，核無必要，附此敘明。
  (四)此外，余貴財確因疾病致死，瑪琦休閒農場之負責人李瑩瑩
    、該農場之救生員，對於余貴財之死亡並無過失責任，亦經
    台灣新竹地方法院檢察署檢察官於95年5月21日以95年度偵
    字第802號不起訴處分後，經台灣高等法院檢察署發回續行
    偵查，由台灣新竹地方法院檢察署檢察官於96年5月28日以
    95年度偵續字第88號再次為不起訴處分，台灣高等法院檢察
    署於96年9月4日以96年度上聲議字第3070號駁回上訴人之再
    議而確定，此有上述處分書在卷可考，並經本院調閱上開偵
    查卷審查無訛，益見余貴財確因自身疾病而引起本件意外死
    亡事故，而此意外事故即非被上訴公司所承保範圍，被上訴
    人不須負理賠之責甚明，上訴人請求給付保險金，殊非有據
    ，不應准許。
六、綜上所述，上訴人依保險法第94條第2項之規定，請求被上
    訴人應給付上訴人各40萬元及自94年12月1日起至清償日止
    ，按年息5％計算之利息，為無理由，不應准許，其等假執
    行之聲請，即失所依附，亦不應准許。原審為上訴人敗訴之
    判決，並駁回其假執行之聲請，核無不合，上訴意旨指摘原
    判決不當，求予廢棄改判，為無理由，應予駁回。
七、本件事證已臻明確，兩造其餘主張、攻擊防禦方法及其他未
    經援用之證據，經審酌尚無礙於本院前述之認定，無一一論
    列之必要。
八、據上論結，本件上訴為無理由，依民事訴訟法第449條第1項
    、第78條，判決如主文。
中    華    民    國    97    年    1     月    29    日
                    民事第13庭
                        審判長法  官 黃嘉烈
                              法  官 高鳳仙
                              法  官 許文章
正本係照原本作成。
如不服本判決，應於收受送達後20日內向本院提出上訴書狀，其
未表明上訴理由者，應於提出上訴後20日內向本院補提理由書狀
（均須按他造當事人之人數附繕本）上訴時應提出委任律師或具
有律師資格之人之委任狀；委任有律師資格者，另應附具律師資
格證書及釋明委任人與受任人有民事訴訟法第466條之1第1項但
書或第2項（詳附註）所定關係之釋明文書影本。
中    華    民    國    97    年    1     月    29    日
                              書記官 陳明俐
附註：
民事訴訟法第466條之1（第1項、第2項）：
對於第二審判決上訴，上訴人應委任律師為訴訟代理人。但上訴
人或其他法定代理人具有律師資格者，不在此限。
上訴人之配偶、三親等內之血親、二親等內之姻親，或上訴人為
法人、中央或地方機關時，其所屬專任人員具有律師資格並經法
院認為適當者，亦得為第三審訴訟代理人。


司法院資訊處製作；財團法人民間司法改革基金會備份。
